臺灣雲林地方法院民事判決　　　　　　　 94年度訴字第106號
原　　　告　乙○○
被　　　告　甲○○
上列當事人間請求返還土地等事件，就原告訴之聲明第2項部分
，本院於民國94年6月27日言詞辯論終結，判決如下：
    主  文
被告應給付原告新台幣玖萬零伍佰肆拾壹元。
原告其餘之訴駁回。
原告訴之聲明第二項部分之訴訟費用由被告負擔四分之一，餘由
原告負擔。
本判決第一項得假執行。
    事實及理由
一、被告未於言詞辯論期日到場，核無民事訴訟法第386 條各款
    所列情形，爰依原告聲請，由其一造辯論而為判決。
二、原告主張：坐落雲林縣大埤鄉○○段239 ─6 號土地（下稱
    系爭土地）為原告於民國89年6 月29 日 拍賣取得，詎被告
    所有門牌號碼雲林縣大埤鄉○○路34號平房建築（下稱系爭
    建物）占有原告所有系爭土地，並以每月新台幣（下同）5,
    000 元出租與訴外人嚴進達，然迄仍未與原告訂定租賃契約
    及支付租金，爰依民法第179 條、第876 條及租賃、繼承關
    係規定提起本訴等語。並聲明：被告應自89年6 月29日起，
    至返還系爭土地之日止，按月給付原告5,000 元。
三、被告則以：原告未曾提出給付租金之請求，亦未與被告協商
    租金金額，惟同意依系爭建物占有系爭土地面積之申報地價
    年息1%給付租金與原告等語，資為抗辯。並聲明：原告之訴
    駁回。
四、兩造不爭執之事實：
　(一)依土地登記謄本記載，原告於71年9月14 日就坐落雲林縣大
    埤鄉○○段239號土地應有部分280分之43設定抵押權（設定
    義務人即為土地共有人劉福田），其後該地經判決為共有物
    分割，於76年4月3日經地政事務所將訴外人劉福田分得部分
    登記為其單獨所有，地號為同段239─6號，即雲林縣大埤鄉
    ○○村○○路34號房屋之基地。
　(二)系爭建物於73年間經本院以73年度民執字第1947號強制執行
    （債務人為訴外人劉福田），由被告之被繼承人吳仁祥拍定
    ，經本院於73年12月7日發給雲院惠民執丙字第3527 號權利
    移轉證書。嗣被告之被繼承人吳仁祥於92年2 月6 日死亡，
    系爭建物之所有權由被告依法繼承。
　(三)依本院87年度執字第5115號拍賣抵押物執行卷記載，原告於
    該執行事件拍定取得系爭土地所有權（債務人亦為訴外人劉
    福田），拍定日期為88年12月21日，本院於89年6月29 日發
    給權利移轉證書。
  (四)對雲林縣斗南地政事務所94年5月2日複丈成果圖不爭執。
  (五)被告於94年6月12日將系爭建物交由原告之子張義榮占有。
五、本件兩造所爭執之處，應在於原告請求被告給付租金是否有
    據？苟屬有據，則原告可得請求租金之數額為何。經查：
　(一)原告雖主張依民法第179 條規定，請求被告給付相當於租金
  　之損害等語，惟有關被告之被繼承人吳仁祥與原告間就系爭
    土地有租賃關係存在，被告自可繼承該租賃關係，而對系爭
    土地有合法之使用權源乙情，業經本院93年度訴字第537 號
    確定判決認定綦詳，則本院於本件訴訟依法即不得為與前開
    確定判決相反之判斷，是被告係基於繼承、租賃關係而占有
    系爭土地，要無原告所稱被告無權占有系爭土地，致其受有
    相當於租金損害之情，則原告主張依民法第179 條規定請求
    被告給付相當於租金之損害，於法無據，不應准許。
　(二)原告雖再主張依民法第876 條規定請求被告給付系爭土地地
    上權之租金等語，然依上開兩造不爭執之事實第(一)、(二)項可
    知，系爭建物於拍賣當時所占有之基地係共有狀況，而原告
    復無法證明共有人劉福田於上開共有土地建築房屋，是否已
    得其他共有人全體之同意，苟未經其他共有人全體之同意，
    即有侵害其他共有人權利之虞，因此無法解為在土地共有之
    情形下，亦可不問有無得到其他共有人全體之同意，當然視
    為已有地上權之設定，是原告主張依民法第876 條規定請求
    被告給付地上權之租金，亦尚嫌乏據。
  (三)惟按土地與房屋同屬一人，而將土地及房屋分開同時或先後
    出賣時，依本院四十八年台上字第一四五七號判例，應推斷
    土地承買人默許房屋承買人繼續使用土地，參照該判例之原
    判決全部裁判意旨，係認為使用土地之房屋所有人對土地所
    有人應支付相當之代價，則其法律關係之性質，當屬租賃。
    至其租金數額，如當事人間不能協議決定，當可訴請法院裁
    判，最高法院73年度第5 次民事庭會議決議可資參照。有關
  　被告之被繼承人吳仁祥與原告間就系爭土地有租賃關係存在
    ，被告自可繼承該租賃關係，而對系爭土地有合法之使用權
    源乙節，業如上述，再徵之兩造就租金給付之數額於本院審
    理時亦各有主張，顯已無法協議以觀，足認兩造就系爭建物
    占有系爭土地之租金數額無法達成協議，則揆之上開說明，
    原告依繼承暨租賃關係提起本訴，自屬有據。
　(四)茲有疑義者，乃系爭建物占有系爭土地之租金數額為何。按
　  城市地方房屋之租金，以不超過土地及其建築物申報總價額
    年息百分之十為限，土地法第97條第1 項。所謂土地及建築
    物之總價額，土地價額依法定地價（土地法施行法第25條）
    ，土地之法定地價，係土地所有權人依土地法所申報之地價
    （土地法第148 條），惟在實施平均地權條例地區，依平均
    地權條例第16條規定：「舉辦規定地價或重新規定地價時，
    土地所有權人未於公告期間申報地價者，以公告地價百分之
    八十為其申報地價。土地所有權人於公告期間申報地價者，
    其申報之地價超過公告地價百分之一百二十時，以公告地價
    百分之一百二十為其申報地價；申報之地價未滿公告地價百
    分之八十時，得照價收買或以公告地價百分之八十為其申報
    地價」，故上開所謂土地之價額，係指土地所有權人申報之
    地價而言。而基地租金之數額，除以基地申報地價為基礎外
    ，尚須斟酌基地之位置，工商業繁榮之程度，承租人利用基
    地之經濟價值及所受利益等項，並與鄰地租金相比較，以為
    決定。並非必達申報總地價年息百分之十最高額，最高法院
    68年度台上字第3071號判例可資參照。經查，系爭土地自87
    年7 月起迄今之申報地價為每平方公尺4,400 元，系爭建物
    為木磚造平房，建築年代久遠，構造老舊，所占有系爭土地
    之面積為52平方公尺，被告之被繼承人吳仁祥自89 年7 月1
    日起，每月以7,000 元出租與訴外人嚴進達經營農藥行，嗣
    於92年7 月1 日起，被告每月以5,000 元亦出租與訴外人嚴
    進達，然被告於94年4 月30日出賣系爭建物與原告之子張義
    榮，並於同年6 月12日將系爭建物交由原告之子張義榮占有
    使用，即未再使用收益系爭土地，而系爭土地位於雲林縣大
    埤鄉○○路旁12米道路之側，距雲林縣大埤鄉圓環商業區約
    200 公尺餘，屬雲林縣大埤鄉○○街區外圍地段，交通情況
    尚稱便利，該地人口集中在中正路沿線一帶，圓環同遭土地
    路旁之建物以2 層以下住家為主，地面層則供住家或店舖營
    業使用，小型經濟活動尚稱頻繁，然其商業活動延伸範圍仍
    較有限，原告所有之系爭土地四周商業色彩不彰，取而代之
    為一般住宅觀，市況不繁華，生活機能尚可等情節，為兩造
    所不爭執，復有地價謄本、租賃契約、勘驗筆錄、雲林縣斗
    南地政事務所94年5 月2 日土地複丈成果圖、買賣契約書附
    卷可稽，是本院審酌上開各開情節，及被告利用系爭土地之
    經濟價值與所得利益，與自94年6 月12日起即未再占用系爭
    土地等情，認被告所有之系爭建物占有系爭土地之租金數額
    ，應以按系爭土地申報地價8%計算為適當。依此，原告依繼
    承、租賃關係請求被告給付自原告取得系爭土地權利移轉登
    記書之日即89年6 月29日起，至被告交付系爭建物與原告之
    子張義榮，而未再繼續占用系爭土地之前一日即94年6 月11
    日止之租金數額共計為90,541元（計算式：﹝ (52平方公尺
    ×4,400 元×8%×4 年〈按為89年6 月29日至93年6 月29日
    之租金額〉)＋ (﹝52 平方公尺×4,400 元×8%﹞÷12×11
    個月〈按為93年6 月30日至94年5 月30日之租金額〉『元以
    下4 捨5 入，下同』)＋ (﹝52 平方公尺×4,400 元×8%﹞
    ÷365 ×11天〈按為94年6 月1 日至94年6 月11日之租金額
    〉)＝90,541 元）。則本件原告本於繼承暨租賃關係請求被
    告給付租金90,541元之範圍內，為有理由應予准許。逾此範
    圍，非有理由，應予駁回。另本判決第1 項原告勝訴部分，
    係所命給付之金額或價額未逾500,000 元之判決，依民事訴
    訟法第389 條第1 項第5 款規定，應依職權宣告假執行，
六、本件事證巳臻明確，兩造所為之其他主張、陳述並所提之證
    據，經審酌後，認均與本件之結論無礙，故不再一一論述，
    併此敘明。
七、訴訟費用負擔之依據：民事訴訟法第79條。
中　　華　　民　　國　　94　　年　　7 　　月　　18　　日
                  民事第二庭    法  官  陳秋如
以上正本係照原本作成。
如對本判決上訴，須於判決送達後20日內向本院提出上訴狀（需
附繕本）。
中　　華　　民　　國　　94　　年　　7 　　月　　18　　日
                                書記官　沈瑞芳
